【裁判字號】    98,交聲,38
【裁判日期】    980422
【裁判案由】    違反道路交通管理處罰條例聲明異議
【裁判全文】
臺灣臺東地方法院交通事件裁定          98年度交聲字第38號
原處分機關  交通部公路總局高雄區監理所臺東監理站
異  議  人
即受處分人  甲○○
上列異議人即受處分人因違反道路交通管理處罰條例案件，對於
交通部公路總局高雄區監理所臺東監理站於民國97年10月2日以
東監違裁字第裁81-T00000000號（原舉發通知單號碼：東警交字
第T00000000號）所為之裁決處分，聲明異議，本院裁定如下：
    主    文
原處分關於裁處罰鍰新臺幣伍萬貳仟伍佰元部分撤銷。
前項撤銷部分，甲○○不罰。
其餘異議駁回。
    理    由
一、本件原處分意旨略以：異議人即受處分人（下稱受處分人）
    甲○○於民國97年2月21日晚上7時許，在臺東縣長濱鄉白桑
    安社區某友人住處飲用米酒加保力達約半瓶後，已不能安全
    駕駛動力交通工具，仍駕駛車牌號碼P6A-173號重型機車離
    開上址，沿臺11線公路往同鄉寧埔村方向行駛，嗣於同日晚
    上8時32分，行經臺11線公路寧埔段96.6公里處，不慎自撞
    路旁電線桿成傷，經送醫急救，為警委託醫院抽血檢測其酒
    精濃度達224MG/DL（換算呼吸中所含酒精濃度為1.12MG/L）
    ，經臺東縣警察局成功分局交通事故處理小組以東警交字第
    T00000000號舉發違反道路交通管理事件通知單舉發，嗣受
    處分人於期限內到案，原處分機關遂於97年10月2日，依違
    反道路交通管理處罰條例第35條第1項第1款規定，以東監違
    裁字第裁81-T00000000號裁處罰鍰新臺幣（下同）49,500元
    及吊扣駕駛執照12個月，並施以道安講習，按諸法務部95年
    7月17日交路字第0950006986號函釋意旨，應無不合等語。
二、聲明異議意旨則略以：受處分人已逕依臺灣臺東地方法院檢
    察署檢察官命令（97年度偵字第534號），向所指定之公益
    團體、地方自治團體或社區提供110小時之義務勞務，乃原
    處分機關竟認緩起訴處分乃附帶條件之不起訴處分，亦即為
    不起訴處分之一種，因而裁處受處分人罰鍰52,500元及吊扣
    駕駛執照12個月，並施以道安講習，有違行政罰法第26條第
    1項規定所揭櫫之「一事不二罰」原則，因認原處分機關所
    為裁處顯有違誤，為此聲明異議，請求撤銷原處分等語。
三、按汽車駕駛人飲用酒類或其他類似物後，其吐氣所含酒精濃
    度超過每公升0.25毫克，不得駕車；駕駛汽車經測試檢定酒
    精濃度超過標準，處汽車駕駛人罰鍰15,000元以上，60,000
    元以下，並當場移置保管該汽車及吊扣駕駛執照1年，因而
    肇事致人受傷者，並吊扣駕駛執照2年。道路交通安全規則
    第114條第2款、道路交通管理處罰條例第35條第1項第1款分
    別定有明文。又一行為同時觸犯刑事法律及違反行政法上義
    務規定者，依刑事法律處罰之。但其行為應處以「其他種類
    行政罰」或得沒入之物而未經法院宣告沒收者，亦得裁處之
    。前項行為如經不起訴處分或為無罪、免訴、不受理、不付
    審理之裁判確定者，得依違反行政法上義務規定裁處之。本
    法所稱「其他種類行政罰」，指下列裁罰性之不利處分：限
    制或禁止行為之處分：限制或停止營業、「吊扣證照」、命
    令停工或停止使用、禁止行駛、禁止出入港口、機場或特定
    場所、禁止製造、販賣、輸出入、禁止申請或其他限制或禁
    止為一定行為之處分。行政罰法第26條、第2條第1款亦有明
    定。惟依95年2月5日施行之行政罰法第26條第1項規定：「
    一行為同時觸犯刑事法律及違反行政法上義務規定者，依刑
    事法律處罰之。但其行為應處以其他種類行政罰或得沒入之
    物而未經法院宣告沒收者，亦得裁處之。」此乃一行為同時
    造成刑罰法律與行政秩序罰規定發生競合適用之關係時，基
    於「一事不二罰」之法理，經由立法程序確立應以刑罰優先
    為原則，避免行為人承受過度且重複之處罰。此觀該條立法
    理由明確揭示：「一行為同時觸犯刑事法律及違反行政法上
    義務規定時，由於刑罰與行政罰同屬對不法行為之制裁，而
    刑罰之懲罰作用較強，故依刑事法律處罰，即足資警惕時，
    實無一事二罰再處行政罰之必要。且刑事法律處罰，由法院
    依法定程序為之，較符合正當法律程序，應予優先適用。但
    罰鍰以外之沒入或其他種類行政罰，因兼具維護公共秩序之
    作用，為達行政目的，行政機關仍得併予裁處，故為第一項
    但書規定。」其理益明。是以前揭行政罰法中，刑事法律處
    罰優先且不再處以行政秩序罰之目的，既係因為行為人已接
    受刑罰而足資警惕，且已發生懲罰之作用，即無使行為人陷
    於雙重處罰之不利益，則關於刑事法律處罰之範圍，自應採
    取實質認定，凡刑事實體法或程序法中所規定客觀上剝奪行
    為人生命、自由、財產權利，主觀上亦因制裁之嚴厲性、痛
    苦性，其強度足以造成心理強制而間接達成矯正教化目的之
    處遇手段，皆應納入其中，而不以形式上符合刑法第32條至
    第34條所定主刑及從刑種類者為限，始與前揭法律規範之意
    旨相符。故同時觸犯刑事法律及違反行政法上義務規定之行
    為，行政機關得否科以與刑罰相類之行政罰處罰，端視該行
    為之刑事訴追或審判程序終局結果而定，在刑事訴追、審判
    程序尚未終局確定前，行政機關自不得逕予裁罰；至於罰鍰
    以外之沒入或其他種類行政罰，因兼具維護公共秩序之作用
    ，為達行政目的，行政機關仍得併予裁處。行政罰法復為行
    政法中關於行政罰之總則性規定，道路交通管理處罰條例亦
    須遵循行政罰法之規定，則道路交通案件處理辦法之解釋及
    適用，自均不得違反行政罰法之規定。再者，交通案件之處
    罰，應依該違反行為之態樣、違反後應予處罰之性質等細節
    ，異其處理方式，非謂違規人違規後僅得於刑罰與行政罰擇
    一處罰，亦即二種不同型式、目的之處罰仍得同時並存，故
    行政罰法第26條之規定，並未排除刑罰與行政罰同時並存之
    情形，本件仍有行政罰法「一事不二罰」之適用（臺灣高等
    法院97年度交抗字第1806號裁定參照）。
四、查本件受處分人甲○○，於前揭時、地，騎乘車牌號碼P6A-
    173號重型機車不慎自撞路旁電線桿成傷，經送醫急救，為
    警委託醫院抽血檢測其酒精濃度達224MG/DL（換算呼吸中所
    含酒精濃度為1.12MG/L）之違規事實，固有受處分人親自簽
    收之臺東縣警察局舉發違反道路交通管理事件通知單及裁決
    書等附卷可稽，惟查：
  (一)受處分人甲○○上開違規事實，業經臺灣臺東地方法院檢察
    署檢察官於97年4月23日以97年度偵字第534號緩起訴處分確
    定，緩起訴期間為2年，受處分人應自緩起訴處分命令通知
    書送達之翌日起1年內，向指定之公益團體、地方自治團體
    或社區提供110小時之義務勞務，有臺灣臺東地方法院檢察
    署檢察官97年度偵字第534號緩起訴處分書1份、臺灣高等法
    院被告前案紀錄表、臺灣臺東地方法院檢察署97年6月17日
    東檢哲護和字第09045號函及緩起訴被告報到具結書各1紙附
    卷可稽（參見本院卷第6、7及9至12頁），此部分事實堪信
    為真，合先敘明。
  (二)按道路交通主管機關對於汽車駕駛人之酒後駕車行為，依道
    路交通管理處罰條例第35條第1項第1款規定予以裁罰，係對
    行為人違反行政法上義務規定之行政罰，且該條例關於一行
    為同時觸犯刑事法律及違反行政法上義務規定者，並無特別
    規定，是以，汽車駕駛人酒後駕車行為，經測試檢定酒精濃
    度超過規定標準，同時涉犯刑法第185條之3之公共危險罪嫌
    者，道路交通主管處罰機關除有上開行政罰法第26條第1項
    但書規定，得處以其他種類行政罰之情形外，關於罰鍰部分
    ，即應依上開行政罰法第26條及道路交通管理處罰條例第10
    條規定，移送地方法院檢察署處理，於移送後，非有上開行
    政罰法第26條第2項所定不起訴等事由，不得再依道路交通
    管理處罰條例第35條第1項第1款規定，裁處行為人罰鍰之行
    政罰。
  (三)又按檢察官之緩起訴處分於緩起訴期間內，有下列情形之一
    者，檢察官得依職權或依告訴人之聲請撤銷原處分，繼續偵
    查或起訴：(1)於期間內故意更犯有期徒刑以上刑之罪，經檢
    察官提起公訴者。(2)緩起訴前，因故意犯他罪，而在緩起訴
    期間內受有期徒刑以上刑之宣告者。(3)違背第253條之2第1
    項各款之應遵守或履行事項者，刑事訴訟法第253條之3第1
    項定有明文。據此可徵經檢察官為「緩起訴」處分者，於「
    緩起訴」之猶豫期間內，最終是否會被檢察官提起公訴，猶
    懸而未定，亦即「緩起訴」處分於猶豫期間內，尚未具有實
    質之確定力，檢察官仍得根據上開規定依職權或依告訴人之
    聲請，將被告「緩起訴」處分撤銷。而行政罰法第26條明定
    一事不二罰原則，且應受行政罰之行為如經不起訴處分或為
    無罪、免訴、不受理、不付審理之裁判「確定」者，始得依
    違反行政法上義務規定裁處之，並未包括「緩起訴」處分在
    內，雖「緩起訴」處分之最終使被告免於刑事訴追之效果，
    與「不起訴」處分之效果相同，惟依行政罰法第26條第2項
    之立法意旨，亦必須待緩起訴處分實質確定時，被告才最終
    地確定免於受刑事訴追，原處分機關始得為行政裁罰，亦即
    在緩起訴期間內，即猶豫期間期滿前，該緩起訴處分仍有被
    撤銷之可能，此時原處分機關若依法為行政裁決，將使受處
    分人有同時遭受行政處罰及刑事訴追之危險，顯與行政罰法
    第26條規定之立法意旨相違背。準此，自行政罰法第26條規
    定立法意旨為有利於行為人之解釋，應認應受行政裁罰之行
    為，關於罰鍰部分，同一事實如經緩起訴處分確定者，亦有
    行政罰法第26條明定一事不二罰原則之適用（臺灣高等法院
    暨所屬法院96年法律座談會刑事類提案第36號法律問題參照
    ）。
  (四)再按依刑事訴訟法第253條之2規定，命被告為金錢給付、勞
    務給付及處遇措施的部分，應得被告之同意（因涉及被告之
    人身自由及財產之拘束，且產生未經裁判即終局處理案件之
    實質效果，自應考慮被告之意願），上開金錢給付、勞務提
    供實質上均係對行為人的制裁，並造成行為人財產、自由、
    尊嚴等權利不利的影響。故本件檢察官所為對於受處分人為
    緩起訴處分，並命向指定之公益團體、自治團體或社區提供
    110小時之義務勞務，已產生實質刑罰之效果，而非不起訴
    處分甚明。檢察官既認本件受處分人緩起訴之期間為2年，
    並命受處分人服義務勞務110小時，認其應知所警惕，無再
    犯之虞，對於公共利益之維護已無礙，自無再另處以捐款之
    必要。又檢察官課受處分人以上之負擔，性質上可謂實質上
    制裁，且造成受處分人權利受限制影響，則受處分人上開違
    反刑事法律禁止規範之犯罪事實既已明確，僅因檢察官採取
    緩起訴處分之替代性刑事處遇手段，未將該案逕起訴或聲請
    簡易判決處刑，致其後適用之刑事程序有所區別，然就受處
    分人仍負有一定之義務觀察，其如未在上開指定期間內確實
    履行義務，依刑事訴訟法第253條之3第1項第3款之規定，受
    處分人將遭受撤銷緩起訴處分之不利益；反之，倘其確實遵
    守並履行各項緩起訴條件，除非合於刑事訴訟法第260條所
    定情形之一，否則受處分人即無再就同一案件遭受刑事訴追
    之虞。從而，受處分人已因此前開緩起訴處分而剝奪其自由
    權，而上開義務給付義務亦具有強制性、懲罰性，雖不若易
    科罰金係以支付金錢作為自由刑之替代，惟經由緩起訴處分
    條件之履行，使其免於遭檢察官發動起訴程序，仍具有替代
    刑罰之效果。廣義而言，應屬「實質刑事法律處罰」，而有
    行政罰法第26條第1項「一事不二罰」規定之適用。況刑事
    被告如經法院循審判程序判處罰金或得以易科罰金之拘役或
    有期徒刑，均得以援用行政罰法第26條第1項之規定，免於
    處以行政秩序罰之雙重不利益；至於藉由緩起訴處分而節省
    司法資源者，在基於實質懲罰目的而其財產權遭受剝奪之餘
    ，卻仍需繳納一定金額之行政罰鍰，其結果勢必降低刑事被
    告接受緩起訴處分之意願，而反噬緩起訴處分替代繁複刑事
    審判程序之制度性機能。準此以言，行政罰法第26條第2項
    既未將緩起訴處分列舉其中，本於「例外規定從嚴解釋」之
    法理及前揭說明，自不能將條文中「不起訴處分」之範圍，
    擴及於性質顯不相同之「緩起訴處分」，且亦非得以具體個
    案中比較當事人實質上是否影響其財產權利（緩起訴可能係
    無負擔之緩起訴，而緩刑亦可能無負擔，惟均不影響其刑事
    處分之性質），或其影響當事人財產權利之輕重比較，而憑
    為有無前揭行政罰法「一事不二罰」規定適用之標準。況道
    路交通管理處罰條例第35條規定之裁處，含有罰鍰及吊扣駕
    照，分屬行政罰法中不同種類之裁罰，有對於過去違反義務
    行為處罰之「秩序罰」（指罰鍰），以及對於預防將來再犯
    危險之「管制罰」（指吊扣駕照）；前者對於過去義務違反
    而為秩序罰之目的，與刑事制裁酒醉駕車所欲達到保護交通
    安全之目的相同，二者既為相同之目的，則處以較重之刑事
    制裁為已足，自無重複處罰行政罰之必要。
  (五)本件受處分人甲○○上開酒後騎乘機車之行為，係屬同時觸
    犯刑事法律及違反行政法上義務規定之行為，業經臺灣臺東
    地方法院檢察署檢察官以97年度偵字第534號緩起訴處分確
    定。又刑事訴訟法第253條之2規定，命被告為金錢給付、勞
    務給付及處遇措施的部分，應得被告之同意，蓋其涉有被告
    之人身自由及財產的拘束，且產生未經裁判即終局處理案件
    之實質效果，自應考慮被告之意願。是上開緩起訴處分令受
    處分人向指定之公益團體、地方自治團體或社區提供110小
    時之義務勞務給付，雖非刑法所定刑罰之種類，然已對受處
    分人名譽、心理產生相當制約，並影響受處分人之自由等權
    利，揆諸首揭之規定及說明，上開緩起訴處分已產生實質刑
    罰效果，應實質該當行政罰法第26條第1項之「依刑事法律
    」之處罰效果，而非不起訴處分甚明。則原處分機關依法自
    不得對受處分人，依道路交通管理處罰條例第35條第1項規
    定，裁處罰鍰52,500元之處分。
五、綜上所述，本件受處分人甲○○就上開同一酒後騎乘機車行
    為，經前開刑案部分之緩起訴處分確定，而該緩起訴處分亦
    含有命受處分人向指定之公益團體、地方自治團體或社區提
    供110小時之義務勞務給付，已產生實質刑罰效果，應實質
    該當行政罰法第26條第1項之「依刑事法律」之處罰。則原
    處分機關依道路交通管理處罰條例第35條第1項第1款規定，
    對受處分人上開酒後駕車之違規行為予以裁罰時，除其行為
    應處以「其他種類行政罰」即吊扣駕駛執照12個月部分，仍
    得予以裁處外，就受處分人違反行政法上義務而受裁處罰鍰
    52,500元部分，依行政罰法第26條第1項前段規定，即應依
    刑事法律處罰之，不得再依上揭道路交通管理處罰條例等規
    定裁罰。從而，原處分機關依道路交通管理處罰條例第35條
    第1項第1款、第24條第1項第2款規定，裁處吊扣駕照12個月
    ，施以道安講習之其他種類行政罰部分，於法並無不合。然
    原處分機關裁處受處分人罰鍰52,500元部分，依上開所述，
    與法有違，受處分人此部分之異議，為有理由，應予撤銷，
    並為不罰之諭知。至原處分有關吊扣駕駛執照12個月及施以
    道安講習部分，經查核無不當，此部分異議為無理由，應予
    駁回。
六、據上論斷，應依道路交通管理處罰條例第87條第2項，道路
    交通案件處理辦法第20條前段、第19條，裁定如主文。
中    華    民    國    98    年    4     月    22    日
                    交通法庭  法  官  康文毅
以上正本證明與原本無異。
如不服本裁定，應於裁定送達後5日內向本院提出抗告狀（須附
繕本）。
「切勿逕送上級法院」
                              書記官  高美枝
中    華    民    國    98    年    4     月    22    日


司法院資訊處製作；財團法人民間司法改革基金會備份。
